【裁判字號】    94,上訴,3857
【裁判日期】    951226
【裁判案由】    偽造文書等
【裁判全文】
臺灣高等法院刑事判決                94年度上訴字第3857號
上  訴  人
即  自訴人  丁○○
自訴代理人  葉忠雄律師
            林正和律師
被      告  乙○○
            己○○
共      同
選任辯護人  黃虹霞律師
被      告  庚○○
            丙○○
上列上訴人因被告等偽造文書等案件，不服臺灣板橋地方法院93
年度自字第53號，中華民國94年10月31日第一審判決，提起上訴
，本院判決如下：
    主  文
上訴駁回。
    理  由
壹、本件上訴人即自訴人丁○○於民國九十三年六月四日具狀向
    原審法院所提刑事自訴狀內容繁冗，經原審於同年九月十六
    日準備程序時命自訴代理人補正被告乙○○等所涉各罪構成
    要件犯罪事實之時間、地點及具體行為（原審卷(二)九八頁）
    ，自訴代理人復於同年十一月九日向原審提出刑事犯罪解構
    狀（原審卷(二)一二六至一四八頁），而原審歷次審判時命自
    訴代理人陳述自訴要旨之犯罪事實，自訴代理人亦均陳明本
    案之犯罪事實如前揭刑事犯罪解構狀所載（原審卷(四)五七、
    一四四頁），於本院自訴代理人亦為相同事項之陳明（本院
    卷(一)一一七頁）。是以本案自訴意旨即為前揭刑事犯罪解構
    狀所載之內容。又自訴代理人雖於本院陳稱被告乙○○等所
    涉犯各罪間各自獨立，應分論併罰云云。惟本院綜觀本案卷
    證資料係屬自訴人與被告乙○○、己○○等間，因土地合建
    案（詳下述）所生之紛爭，其間所衍生之詐欺取財、背信、
    行使偽造私文書、使公務員登載不實、毀壞他人建築物等罪
    ，應有九十五年七月一日刑法修法實施前原因與結果之牽連
    犯關係，而為裁判上一罪，合先陳明。
貳、被告乙○○、己○○部分（即被告乙○○、己○○被訴共犯
    詐欺取財、背信；被告乙○○被訴行使偽造私文書、使公務
    員登載不實、毀壞建築物等罪）。
一、本件自訴意旨略以︰被告乙○○為將捷股份有限公司（下稱
    將捷公司）負責人，並開設主持乙○○建築師事務所及和群
    設計管理顧問股份有限公司；被告己○○係擔任將捷公司開
    發部職員，其二人共同及分別為下列之行為：
  (一)被告乙○○、己○○二人，得知自訴人丁○○與訴外人戊○○共同所有，座落於臺北市○○區○○段三小段八一五號土
    地（下稱第八一五號土地；土地面積六七六平方公尺，約合
    二○四坪，自訴人持分所有權四分之三，訴外人戊○○持分
    所有權四分之一）係位於臺北市精華商圈，若能取得該土地
    並於其上建屋出售，必可獲致鉅利，竟共同基於意圖為將捷
    公司不法之所有，於八十九年四月中旬某日，由被告己○○
    持將捷公司開發部名片，至自訴人位於臺北市○○路○段八
    十五巷十八號三樓住處，先向自訴人表稱將捷公司願以每坪
    新臺幣（下同）八十八萬元價格購買上揭第八一五號土地未
    果；再改以將捷公司願購買該一半土地，另一半則以合建方
    式合作，並謂其與臺北市○○區○○段三小段八一四號土地
    （下稱第八一四號土地）之地主關係良好，將捷公司所提條
    件，較自訴人先前與嘉新水泥建設股份有限公司（下稱嘉新
    公司）所談之條件為佳云云；嗣被告己○○於八十九年五月
    十一日，持被告乙○○設計之「臺北市○○○○段八一四、
    八一五地號」圖說至自訴人上揭住處，向自訴人佯稱比出賣
    第八一五號土地一半，更可多得四千三百七十萬云云。被告
    己○○再於八十九年八月一日，至臺北市○○路二十號十樓
    頂，以被告乙○○所設計案，要求自訴人與星喬建設股份有
    限公司（與將捷公司設於同址，下稱星喬公司）簽訂房地產
    買賣契約書，並交付二百萬元支票一紙（興喬公司洪一平所
    簽發、票據號碼：DB0000000號、八十九年八月一日
    期、面額二百萬元）予自訴人收受，嗣卻假藉洽買第八一四
    號土地延宕，要求自訴人勿將支票提示兌現，並改由將捷公
    司為建方，由被告乙○○出面簽約。嗣被告己○○於八十九
    年十一月十五日代表星喬公司要求自訴人退還前揭定金二百
    萬元解約，並稱依照被告乙○○之設計，可就第八一五號土
    地保留與第八一四號相對部分土地，以面臨臺北市○○街為
    建築，自訴人可不出售第八一五號土地一半，亦不負擔第八
    一四號地之價款，即可分得一億五千零二十六萬元利益云云
    ，使自訴人陷於錯誤，於八十九年十二月八日於臺北縣永和
    市○○路三四五號十八樓將捷公司內，與代表將捷公司之被
    告乙○○簽訂合建契約書，並由自訴人交付土地、建物所有
    權狀正本四張、印鑑證明一份及自訴人已簽名蓋章，惟內容
    及日期空白之房屋拆除同意書與空白拆除執照申請書各一份
    予被告乙○○收執，使其等得據以行使權利，因認被告乙○○、己○○共同涉犯刑法第三百三十九條第一項之詐欺取財
    罪嫌云云。
  (二)自訴人所有上揭第八一五號土地與訴外人施崇明等人共有之
    第八一四號土地（畸零地）相毗連，基於被告乙○○設計併
    入合建基地之需要，被告己○○乃要求自訴人以鄰地地主身
    分購買第八一四號土地，並授權被告乙○○、己○○二人以
    將捷公司名義出面洽購，其二人既為自訴人處理事務之人，
    竟共同意圖為將捷公司不法之利益，將實際登記購買總價一
    千七百四十二萬四千元，浮報為四千九百十五萬餘元，並要
    求自訴人全數負擔，且購得之第八一四號土地本應歸自訴人
    名義所有，惟其二人卻將該筆土地登記於將捷公司名下，致
    生損害於自訴人之財產及利益。因認被告乙○○、己○○共
    同涉犯刑法第三百四十二條第一項之背信罪嫌云云。又被告
    乙○○於建竣樓房完成後，利用受自訴人委託代銷自訴人所
    應分得房地之機會，基於不法意圖賤賣自訴人財產，而損害
    自訴人權益，因認此部分被告乙○○同涉犯刑法第三百四十
    二條第一項之背信罪嫌云云。
  (三)被告乙○○明知自訴人前以第八一五號土地及其上三棟房屋
    ，向世華聯合商業銀行臺北分行（下稱世華銀行臺北分行）
    設定最高限額抵押權七千二百萬元（實際借貸金額為五千萬
    元），竟未經自訴人及抵押權人世華銀行臺北分行同意或授
    權，以前揭取得之自訴人已簽名蓋章之空白房屋拆除同意書
    及空白拆除執照申請書，偽造自訴人名義出具上揭已抵押地
    上三棟房屋之拆除同意書、拆除執照申請書，持向臺北市政
    府工務局建築管理處申請發給拆除執照，並以此明知為不實
    之事項，使該管公務員登載於職務上所掌之公文書，足生損
    害於自訴人、抵押權人世華銀行臺北分行，及建築管理機關
    對於建築管理之正確性，因認被告乙○○涉犯刑法第二百十
    六條、第二百十條之行使偽造私文書罪嫌及同法第二百十四
    條之使公務員登載不實罪嫌云云。
  (四)被告乙○○於提出上述申請拆除執照以前，竟基於毀壞他人
    建築物之犯意，將位於上揭第八一五號土地上之三棟建築物
    （建號一八四○、一八四一號獨立房屋二棟，皆係二層樓房
    ，另建號一八四二號房屋一棟，係一層平房）先行拆除，因
    認被告乙○○涉犯刑法第三百五十三條第一項之毀壞建築物
    罪嫌云云。
二、自訴人認被告乙○○、己○○涉犯前揭罪嫌，無非以土地登
    記謄本、建物登記謄本、土地暨建物所有權狀影本、被告乙○○及己○○名片、臺北市工務局建管處協調會紀錄、第八
    一四、八一五地號計畫案資料、圖表、自訴人與興喬公司房
    地買賣契約書、支票、自訴人與興喬公司合建契約書、簽收
    條、自訴人與將捷公司合建契約書、設計平面圖暨銷售面積
    計算表、簽收單、空白房屋拆除同意書影本、空白拆除執照
    申請書影本、增值稅證明書、繳款書、建造執照、分配表、
    代理銷售業務及廣告製作合約書、底價表、使用執照、彩色
    廣告、存證信函、房屋車位分配表、相片、存摺影本、拆除
    執照等件（即自證一號至四九號，原審卷(一)三三至一七二頁
    ，原審卷(二)一四八、二一一至二三九頁，原審卷(三)五四至六
    三、八六至一○三，原審卷(四)一三五至一三八頁），為其論
    據。
三、訊據被告乙○○固不諱其係將捷公司之負責人，將捷公司因
    前揭第八一五號土地之合建案而與自訴人簽訂合建契約，自
    訴人於簽約後有交付土地及建物所有權狀、印鑑證明、空白
    房屋拆除同意書、空白拆除執照申請書等文件，將捷公司即
    持房屋拆除同意書、拆除執照申請書向臺北市政府工務局申
    請拆除執照，自訴人並授權其與己○○二人以將捷公司名義
    向第八一四號土地地主購買土地等情；被告己○○亦不諱自
    訴人有與星喬公司簽訂房地產契約書，星喬公司並且交付訂
    金二百萬元支票一紙予自訴人，嗣因洽買第八一四號土地延
    宕，星喬公司要求退還訂金二百萬元並解約，另由將捷公司
    出面簽約，該等過程由其出面參與，自訴人並授權其與乙○○二人以將捷公司名義向第八一四號土地地主購買土地等情
    ；惟被告乙○○、己○○均堅決否認有前揭自訴意旨所指犯
    行，被告乙○○辯稱︰己○○之前代表星喬公司與自訴人洽
    談合建契約並解約之事，與將捷公司無涉，且將捷公司與星
    喬公司亦無任何關係，伊從未授權己○○向自訴人表示「不
    用出賣第八一五號土地，也不須負擔買第八一四號土地之費
    用，即可獲致一億五千零二十六萬元之利益」。又依照將捷
    公司與自訴人所簽訂之合建契約書內容，自訴人本即須提供
    土地及建物所有權狀、印鑑證明、空白房屋拆除同意書、空
    白拆除執照申請書等文件，伊等行為完全係依照契約之內容
    為履行。關於第八一四號畸零地，因為自訴人與第八一四號
    地主間不睦，故自訴人透過將捷公司與第八一四號土地之地
    主接洽，實際買賣價格係四千九百十五萬一千四百八十六元
    ，並非一千七百四十二萬餘元，該價格亦經自訴人同意；至
    於第八一四號土地未過戶予自訴人，係因購買該土地之價款
    係由將捷公司代墊，依照事前之協議書內容，該土地須登記
    於將捷公司名下，以保障將捷公司權益。至於向臺北市政府
    工務局申請拆除執照，完全係依照合建契約之內容履行，而
    且拆除執照申請書上之印章亦係自訴人自蓋，並無偽造之情
    事，況房子拆除時，自訴人也在現場，當場也未表示意見等
    語。被告己○○則辯稱：伊之前代表星喬公司與自訴人接洽
    合建事，而將捷公司與星喬公司係不同之公司，因星喬公司
    停業之後，伊再將系爭土地買賣介紹予將捷公司，伊並未跟
    自訴人提到「自訴人不用出錢，也不用買土地，即可獲利一
    億五千零二十六萬元之事」，伊係向自訴人表示「第八一五
    號土地保留一部份，以便將來與第八一四號土地合併興建，
    先就第八一五號土地的其餘部分興建房屋」，自訴人也同意
    ，自訴人與其餘二位地主喬林芳美、戊○○與將捷公司簽立
    合建契約；至於土地及建物所有權狀、印鑑證明、空白拆除
    同意書、空白拆除執照申請書是一起交予公司，因為地主不
    太會寫拆除同意書，所以就交給將捷公司來辦理，自訴人及
    其餘地主都同意由將捷公司辦理拆除執照。至於第八一四號
    土地是伊幫自訴人接洽的，伊有幫自訴人與第八一四號土地
    地主洽談，後來有買到第八一四號土地，但因為自訴人沒有
    錢，由將捷公司幫自訴人出錢，當時有約定第八一四號土地
    登記在將捷公司名下，以保障將捷公司之權益等語。
四、按犯罪事實應依證據認定之，無證據不得認定其犯罪事實，
    又不能證明被告犯罪者，應諭知無罪之判決，刑事訴訟法第
    一百五十四條第二項、第三百零一條第一項定有明文。又所
    謂認定犯罪事實之證據，係指足以認定被告確有犯罪行為之
    積極證據而言，如未發現相當證據，或證據不足以證明，自
    不能以推測或擬制之方法，以為裁判基礎（最高法院四十年
    臺上字第八六號判例參照）。再刑事訴訟上證明之資料，無
    論其為直接或間接證據，均須達於通常一般之人均不致有所
    懷疑，而得確信其為真實之程度，始得據為有罪之認定，若
    其關於被告是否犯罪之證明未能達此程度，而有合理懷疑之
    存在，致使無從形成有罪之確信，根據「罪證有疑，利於被
    告」之證據法則，即不得遽為不利被告之認定（有最高法院
    七十六年度臺上字第四九八六號判例參照）。
五、經查：
  (一)被告乙○○、己○○被訴共犯詐欺取財罪嫌部分：
  1.證人即曾任星喬公司總經理之曾竣束於原審結證：星喬公司
    與將捷公司沒有關係，係各自獨立，只是在同一棟大樓辦公
    但公司門牌不一樣，星喬公司在十四樓，將捷公司在十八樓
    ，各樓層不一樣，乙○○也不是星喬公司股東；星喬公司與
    乙○○有業務往來，即星喬公司會請乙○○設計建築案件。
    而星喬公司是經過土地仲介己○○之介紹與自訴人丁○○、
    戊○○等人簽立合建契約，己○○仲介本件土地時係以個人
    名義，不是以將捷公司名義仲介，後來本件合建案沒有完成
    ，是因為合建土地之鄰地有畸零地（即第八一四號土地）無
    法談成，所以後來雙方解約。自證七號之文件（臺北市○○
    路○○段八一四、八一五地號計畫案）是我們交付的，但是
    文件下方書寫的文字不是我們所記載的，交付當時並沒有這
    些文字；自證八號（興喬建設－台北市○○路○○段八一四
    、八一五地號〈第一次修正〉）是我們交給自訴人的文件，
    那是委託乙○○設計的圖面，我們公司的案子都是委託給乙○○設計的；自證十五號（銷售面積計算表）不是伊的筆跡
    ，已經經過很多年，無法確認是否是伊等公司提供的，不過
    合建分配比例是四比六沒錯，由公司取得百分之四十，地主
    取得百分之六十等語（原審卷(三)一二一至一二三、一二六、
    一二七頁）；而證人即乙○○建築師事務所職員陳曉健亦於
    原審結證：自證八號之設計案，是乙○○建築師事務所負責
    規劃設計面積，伊是本案承辦人員。單價是星喬公司提供的
    ，星喬公司是按照市場訪價調查的結果，伊等再按照面積及
    單價算出總價等語（原審卷(三)一四八頁）。徵之本院再向經
    濟部及經濟部中部辦公室分別調取將捷公司及星喬公司相關
    公司登記資料，亦查無被告乙○○或己○○與星喬公司有何
    股東或董事之關係資料可憑，有經濟部九十五年六月六日經
    授商字第○九五○一○九六六二○號、經濟部中部辦公室九
    十五年五月十九日經授中字第○九五三○九一九○一○號函
    分別檢送之該二公司登記案卷可查（本院卷(一)二○八、二○
    九頁，公司登記案卷影本外放）。
  2.再者經本院向勞工保險局函調被告己○○投保勞工保險資料
    ，被告己○○之投保資料表所示投保單位名稱，並無將捷公
    司一節，有該局九十五年七月二十日保承資字第○九五一○
    二五二○六○號書函檢送被告己○○勞工保險被保險人投保
    資料表乙份在卷可佐（本院卷(二)一○一至一○三頁）。綜上
    1.2.說明，核與被告乙○○、己○○所辯稱星喬公司與將捷
    公司間並無關係，且被告己○○前代表星喬公司與自訴人洽
    談合建契約及解約事宜，乃係以個人名義仲介，亦與將捷公
    司無涉乙節，尚屬相符。至自訴人雖提出第八一四、八一五
    地號計畫案、星喬建設前揭第八一四及第八一五號土地第一
    次修正案、星喬公司與自訴人簽立之房地產買賣契約書、二
    百萬元支票、星喬公司與自訴合建契約書、簽收條等件（即
    自證七至十二，原審卷(一)三四、三五頁），充其量僅能證明
    自訴人曾與星喬公司簽立合建契約嗣並經解約，暨星喬公司
    曾委請被告乙○○所開設之建築師務所規劃設計面積，惟究
    不能執此證明星喬公司與自訴人簽約解約事宜，係出於將捷
    公司或被告乙○○之授意，故自訴意指摘被告乙○○、己○○謀議先設計買主為星喬公司，於簽立合建契約後再假藉洽
    買第八一四號土地延宕以解約，改由將捷司接辦為買主等情
    ，顯屬無據。自訴人於原審具狀聲請再行傳喚證人曾竣束，
    以證明自訴人係原封不動退還星喬公司之前所交付之定金面
    額二百萬元之支票，證人曾竣束所證有偽乙節（原審卷(四)一
    一七頁）。惟證人曾竣束既經自訴代理人於原審審理時踐行
    交互詰問程序詰問完竣，而自訴人所退還星喬公司之定金支
    票是否為之前星喬公司所交付之支票等細節，並不影響證人
    曾竣束前揭證詞之真實性，自無再予傳喚人曾竣束之必要。
    況自訴人所爭執之該紙支票，確有於八十九年八月三日交換
    提示等情，亦有臺灣土地銀行雙和分行九十五年八月四日雙
    和存字第○九五○○○二○二八號函暨檢附之支票正反面影
    本在卷可稽（本院卷(二)一○六至一○八頁），顯見自訴人指
    稱其係原封不動退還星喬公司之前所交付之定金支票云云，
    並不實在，自不足援為指摘證人曾竣束有何偽證之證據。
  3.再查，被告乙○○、己○○均堅決否認曾向自訴人提及「不
    用出賣第八一五號土地，也不須負擔買第八一四號土地之價
    款，即可獲致一億五千零二十六萬元之利益」乙事，自訴人
    所提建築總坪數銷售面積計算表（即自證十五，原審卷(一)一
    ○一頁）「地主總計分得價款」欄雖有「一三九四六‧一六
    ＋一○八○＝一五○二六‧一六」之記載，然該計算表其上
    並無被告乙○○或己○○之具名，稽之被告乙○○、己○○
    復均堅決否認該計算表為渠等或將捷公司所製作，是該計算
    表是否確係其等書立，已堪置疑。再自訴人係國立臺灣大學
    畢業，且有曾任公司董事長之智識、經歷等情，有國泰世華
    商業銀行中和分行九十四年五月二十六日（九四）國世中和
    字第一○三號函檢附自訴人個人資料表可憑（原審卷(三)三三
    、三八頁），倘被告乙○○、己○○確有對自訴人以獲利一
    億五千零二十六萬元為合建之條件，誘使自訴人簽立合建契
    約後交付土地及建物所有權狀、印鑑證明、空白房屋拆除同
    意書、空白拆除執照申請書等情，以自訴人之智識、經歷，
    如此重要而優渥之條件，未免日後爭議並自保利益，衡情斷
    無可能未要求明文載明於其等間之合建契約、協議書、合建
    分屋協議書內，然揆之卷附自訴人及被告乙○○所不爭執之
    「將捷公司與自訴人於八十九年十二月八日所簽之合建契約
    書，及雙方事後分別於九十年四月四日、九十一年一月十七
    日所簽立之協議書、合建分屋協議書」等文書內容，前揭「
    合建契約書第參條、協議書第五條及合建分屋協議書第三條
    」均已明文詳細記載自訴人因本件合建案所分得房屋及車位
    等權利，然該等契約文書卻均隻字未提自訴人可獲利一億五
    千零二十六萬元之利益乙事（原審卷(一)七九至八八頁，原審
    卷(二)三九至四一頁）。準此，自難徒憑自訴人提出之建築總
    坪數銷售面積計算表一紙，遂認被告乙○○、己○○確有對
    自訴人訛稱因本件合建案可獲利一億五千零二十六萬元云云
    ，以此詐術騙取自訴人之土地及建物所有權狀、印鑑證明、
    空白拆除同意書、空白拆除執照申請書等物。
  4.復查：
  (1)依自訴人與將捷公司於九十一年一月十七日所簽立之合建分
    屋協議書第六條載明「丁○○、喬林芳美應償還之保證金、
    土地買賣價金及乙方（將捷公司）墊款為九千六百四十七萬
    九千七百九十九元整（如附件七）（須另加償還世華銀行中
    和分行貸款二千萬元整）」等情（原審卷(二)四○頁背面），
    暨觀諸該條文所指附件七「自訴人應清償金額明細表」，載
    有合建保證金之退還、購買八一四號土地買賣價金等項目（
    原審卷(二)四三頁）以觀，足認將捷公司與自訴人簽立合建契
    約後，確有依約交付合建保證金及代墊購買第八一四號土地
    價款等款項多達九千餘萬元無疑，即難遽認被告乙○○、己○○於簽訂合建契約之初有詐欺自訴人之不法所有意圖。
  (2)雖將捷公司於本件合建案所興建之建築物完成後，仍未就自
    訴人所應分得之房屋及停車位交予自訴人，惟徵諸前揭合建
    分屋協議書第七條已明定：「甲方（自訴人丁○○等）等完
    成清償對乙方之債務後，始得請求乙方（將捷公司）交付其
    應分得之房屋」，同協議書第五條第一款復規定：「丁○○
    與喬林芳美願將依本協議三約定分得之房地及停車位，一併
    全權無條件委託乙方銷售（銷售價依銷售時之市場價格而訂
    ），銷售所得價金由乙方代收保存，於甲方等辦理交屋前計
    扣上述房地停車位應付之銷售、管理費用及稅捐，再依次抵
    還全部合建保證金乙方墊繳稅費及利息銀行二千萬元
    整貸款後，如有餘額，乙方應一次結清返還，如不足額時，
    丁○○、喬林芳美分得之房地停車位應於乙方辦理過戶同時
    ，向銀行辦理貸款償還，或另籌現金償還，否則乙方得拒絕
    辦理過戶」等情（原審卷(二)四○頁背面），足見自訴人得否
    依該合建分屋協議書第七條、第五條請求將捷公司交屋或交
    付代銷房屋之款項，已屬事後履行協議書內容之民事糾葛，
    自訴人自應另循民事途徑解決，尚非本院所得審究。從而，
    自訴人究不能以將捷公司未於事後交屋或交付代銷房屋之款
    項，即遽認被告乙○○、己○○簽訂合建契約之初即向自訴
    人施用詐術，騙取土地及建物所有權狀、印鑑證明、空白拆
    除同意書、空白拆除執照申請書等物。
  5.綜上各情，自訴意旨指稱被告乙○○、己○○先謀議設計買
    主為星喬公司，於簽立合建契約後再假藉洽買第八一四號土
    地延宕以解約，改由將捷公司接辦為買主之情，顯屬無據，
    亦難認被告乙○○、己○○確有對自訴人訛稱因本件合建案
    可獲利一億五千零二十六萬元云云，以此詐術騙取土地及建
    物所有權狀、印鑑證明、空白拆除同意書、空白拆除執照申
    請書，尚難謂被告乙○○、己○○於簽訂合建契約之初即有
    不法所有之意圖，自不得因將捷公司事後未交屋予自訴人，
    即遽認被告乙○○、己○○於簽訂合建契約之初有詐欺故意
    及不法意圖，此部分純屬民事糾葛，顯與詐欺罪構成要件未
    合。
  (二)被告乙○○、己○○被訴背信罪嫌部分：
  1.自訴人與將捷公司於九十年四月四日簽立協議書之情，已為
    自訴人所不爭執（原審卷(二)二○○頁），觀諸該協議書所載
    ：「一甲方（自訴人及喬林芳美、戊○○）等授權乙方（將
    捷公司）代為出面洽談座落於同地段八一四地號土地買賣及
    合約事宜；二本土地買賣價金由乙方先行代墊支付，並以乙
    方為買受人；三為確保乙方代墊上列土地款之權益，甲方等
    同意逕將八一四地號土地、及前合建契約八一五地號土地所
    有權人中喬林芳美所持有二分之一土地過戶予乙方名下，作
    為擔保」等語以觀（原審卷(二)三九頁），顯見自訴人與將捷
    公司雙方已約定，由將捷公司代為出面購買第八一四號土地
    並代墊該土地買賣價金，且為確保將捷公司代墊該土地買賣
    款項之權益，自訴人亦同意該八一四號土地登記於將捷公司
    名下甚明。是以被告乙○○辯稱因購買第八一四號土地之價
    款係由將捷公司所代墊，依照事前協議書內容之約定，該土
    地須登記於將捷公司名下，以保障將捷公司權益乙節，自屬
    有據。
  2.再查，依自訴人與將捷公司所簽立之上揭協議書記載：「一
    甲方（自訴人及喬林芳美、戊○○）等授權乙方（將捷公司
    ）代為出面洽談座落於同地段八一四地號土地買賣及合約事
    宜，並依乙方名義與八一四地號地主簽約，面積共計八十八
    平方公尺（約二六‧六二坪），買賣總價以新臺幣四千九百
    五十萬元整為限（內含預估之增值稅，以實際繳付金額計算
    ），付款條件授權乙方與出賣人洽定」等語（原審卷(二)三九
    頁），而將捷公司分別以一千六百五十萬元、一千二百萬元
    及一千四百萬元（合計四千二百五十萬）之價格向第八一四
    號土地所有權人施崇明、施秀雄、許郁敏、許朝觀、許朝榮
    、許陳貴米等人購買第八一四號土地乙節，分經證人施崇明
    、施秀雄、許郁敏於原審到庭結證屬實（原審卷(四)五八至六
    九、一四五至一五四頁），復有支票影本暨收據，及土地買
    賣契約書、承諾書在卷可憑（原審卷(二)五○至七四頁，原審
    卷(四)八四至八七、一七八至一九○頁），又將捷公司因購買
    第八一四號土地繳交二筆各為三百二十七萬一千七百三十二
    元之土地增值稅，及二筆各為三萬三千五百三十一元之工程
    受益費，此有台北市稅捐稽徵處土地增值稅繳款書、工程受
    益費繳款書附卷可稽（原審卷(二)五三、五八頁）。經勾稽核
    算買賣契約書、承諾書、土地增值稅繳款書、工程受益費繳
    款書之金額共計四千九百十一萬零五百二十六元，雖與合建
    分屋協議書附件七所載購買第八一四號土地買賣價金四千九
    百十五萬一千四百八十六元，有四萬餘元之差額，然被告辯
    護人於原審已陳明該等差額係屬第八一四號土地過戶之代書
    費及規費等語（原審卷(四)一五七頁），核與將捷公司和上開
    第八一四號土地所有權人所簽訂之土地買賣契約書第五條第
    三款所規定：「產權移轉登記之規費、代書費、登記公契之
    印花稅，仍歸甲方（將捷公司）負擔」（原審卷(四)八四頁）
    ，尚屬相符。準此，將捷公司確係以買賣總價四千九百十五
    萬一千四百八十六元購買第八一四號土地無訛，被告乙○○
    、己○○辯稱自訴人是透過將捷公司與第八一四號土地之地
    主接洽，實際買賣價格為四千九百十五萬一千四百八十六元
    一節，堪值採信。至自訴代理人於原審聲請傳喚證人許陳貴
    米、許朝觀、許朝榮，以證明將捷公司購買第八一四號土地
    之實際價格，惟證人許郁敏既已於原審到庭證述：「當時是
    伊代表許家其他三人（指許陳貴米、許朝觀、許朝榮）去談
    買賣土地，他們三人對此買賣不清楚，土地買賣契約上的簽
    名是伊等許家四個人親自所為」等語明確（原審卷(四)一五二
    頁），本院因認無再予傳喚證人許陳貴米、許朝觀、許朝榮
    之必要。
  3.再者自訴人指稱被告乙○○利用受自訴人委託代銷自訴人所
    應分得房地之機會，基於不法意圖賤賣自訴人財產，而損害
    自訴人權益一節。矧自訴人持被告所代銷房地實際售價低於
    合建契約約定價格等情，逕為推論被告乙○○有賤售代銷房
    地之行為，復認此行為該當刑法背信罪之構成要件，然衡諸
    一般房地市場交易實況，一般房地實際售價低於約定價格之
    情形，不一而足，究其原因多端，非可拘限於單一因素，況
    房地價格往往受經濟景氣等外在因素影響而漲跌，縱令先前
    有約定之定價，往往亦囿於現場交易狀況或其他因素之考量
    而容許買賣價格有一定之彈性調整範圍，非謂一有實際售價
    低於約定價格之情形，即率認係受託者蓄意賤賣所致，並認
    該當背信犯行；況經本院傳喚證人辛○○、甲○○、顏明坤
    到庭就所購房地買賣過程為證述（本院卷(二)二四二背面至二
    四五頁），然衡諸其等供證內容，均稱購屋過程及簽約時，
    並未向被告乙○○為接洽，顯未查悉上開自訴人指述被告乙○○有所指之背信行為。再者本院應自訴人代理人之聲請分
    向復華商業銀行、第一銀行調閱辛○○、甲○○等人貸款之
    核貸資料（本院卷(一)二三四頁），然觀諸該核貸資料內容，
    不外銀行鑑價報告、貸款擔保品照片、存款無訛證明書、帳
    戶金額流向明細、授信批覆書等銀行內部徵信相關資料，有
    復華商業銀行城東分行、第一商業銀行信義分行備函先後檢
    送辛○○、甲○○於該行核貸資料附卷可參（本院卷(二)六至
    八九、九○至一○○頁），亦無積極事證足資援為被告乙○○背信犯行之證據。末者自訴代理人於本院另聲請傳喚證人
    鄭碧鳳、林志龍以證明被告乙○○有背信行為（本院卷(一)二
    三四頁），暨向第一商業銀行調閱顏明坤貸款之核貸資料等
    節，然衡諸該等證人既與前開證人辛○○等同為系爭代銷房
    地之買受人，依諸前揭說明之同一理由，核無再行傳喚或調
    查之必要。是以揆諸上情，本院綜觀上開房地買受人辛○○
    等之證言及其等銀行核貸資料，均未能得致被告乙○○有自
    訴人所指背信犯行之確信，自訴人上開推論未經證明，自難
    引據為判決被告乙○○有罪之基礎。末以自訴代理人復以被
    告乙○○代銷房地之售價與其後買受人轉售之價格差距甚大
    為據，推論被告乙○○確係蓄意賤售云云。然轉售價格與原
    本購價間，本亟易因交易時點、銷售環境不同而容有差異，
    且轉售價格之高低，或有受行為人憑藉其銷售能力、資金需
    求或買受人個人之需求情況等主客觀因素之影響而有差異，
    況觀諸市場交易案例，轉售房地價格高於原來購價之情況，
    時所衡見，何足為奇，自訴人徒執轉售之價格為被告乙○○
    銷售房地當時應有之價格水平，反有違事理。縱自訴人認被
    告乙○○代銷之情況未盡所願，亦屬民事糾葛，實難逕謂該
    當背信行為。
  4.綜上說明，本件因購買第八一四號土地之價款係由將捷公司
    所代墊，依據自訴人與將捷公司所簽訂之協議書，該土地須
    登記於將捷公司名下，以保障將捷公司權益，且將捷公司購
    買第八一四號土地之實際買賣總價為四千九百十五萬一千四
    百八十六元，亦合於前開協議書之約定，則被告乙○○、己○○既未違將捷公司與自訴人所訂協議書之內容，另被告乙○○亦查無蓄意賤賣代售房地之行為，則被告乙○○、己○○即無違背任務之行為可言，尚難以背信罪相繩。
  (三)被告乙○○被訴行使偽造私文書罪嫌及使公務員登載不實罪
    嫌部分：
    經查：依自訴人所提其與將捷公司所簽立之合建契約書第十
    五條所載：「甲方等（自訴人及喬林芳美、戊○○）於簽約
    同時應另簽訂代刻印章授權書，詳如附件三（代刻印章授權
    書），委託乙方（將捷公司）代刻印章統一置於乙方處，專
    供乙方辦理申請建築執照、使用執照、水電、瓦斯、及有關
    本土地土地合併各項文件之申請領用及其他必要變更事項，
    乙方保證該印章不得做為其他用途，否則如有損及甲方等權
    益，乙方應負一切責任」等語（原審卷(一)八五、八六頁）；
    又依該合建契約書附件三之「代刻印章授權書」亦載明：「
    二本印章之使用範圍：臺北市○○段○○段八一五地號等一
    筆土地使用之建造執照書類、使用執照書類、鑑界申請、土
    地合併、委託書、第一次產權總登記書類、土地使用權同意
    書及舊屋拆除書類、房屋滅失、稅籍申報等。三非經乙方同
    意甲方等不得片面撤回本授權，縱有糾紛，雙方同意不得影
    響前項用途之印章使用，但乙方不得將印章使用於前條規定
    範圍之外，否則應負法律責任」等語（原審卷(二)四六頁），
    顯見將捷公司與自訴人簽訂合建契約後，即已取得自訴人授
    權代刻印章供舊屋拆除等書類之使用，則被告乙○○所開設
    之將捷公司持自訴人名義出具之房屋拆除同意書、拆除執照
    申請書等件，向臺北市政府工務局申請拆除執照，難謂非出
    於自訴人之授權及同意，被告乙○○即無偽造房屋拆除同意
    書、拆除執照申請書之行為可言，亦難認被告乙○○有使臺
    北市政府工務局公務員登載不實而發給拆除執照之情事，是
    以被告乙○○之行為，核非該當刑法行使偽造私文書罪、使
    公務員登載不實文書罪之構成要件，自不得論以被告乙○○
    該等罪名。
  (四)被告乙○○被訴毀壞他人建築物罪嫌部分：
    經查：自訴人指稱被告乙○○自九十年一月十五日起僱工拆
    除第八一五號（原審誤載為八一四號）土地上之三棟樓房等
    情，固有自訴人所提之六張照片足稽（原審卷(四)一三五、一
    三六頁）。惟依自訴人提出其與將捷公司所簽立之合建契約
    書第陸條規定：「甲方（自訴人及喬林芳美、戊○○）應於
    本約簽訂後七日內，將本土地上全部房屋及其他地上物騰空
    交付予乙方（將捷公司），由乙方拆除並辦理保留地分割」
    等語（原審卷(一)八三頁），則依該條之約定，自訴人於簽約
    後七日內即有義務將第八一五號土地上之房屋及其他地上物
    騰空交予將捷公司拆除，揭櫫該合建契約書之簽立日期為八
    十九年十二月八日，而自訴人指稱被告乙○○拆除該土地上
    之日期顯已逾簽約後七日，被告乙○○即係在自訴人依約履
    行交付第八一五號土地上房屋後方為拆除，被告乙○○僱工
    拆屋之行為，自合乎上開契約書之約定。況徵之將捷公司於
    第八一五號土地舉行開工儀式當日，自訴人亦有參加，當時
    氣氛融洽，未見自訴人抗議房屋遭拆除等情，亦據證人即將
    捷公司總經理林景祺於原審證述屬實（原審卷(四)七一、七二
    頁），並有拍攝日期載為西元二○○二年二月十九日之開工
    動土儀式照片四張在卷可憑（原審卷(三)二四頁），而揆之該
    照片確有自訴人參與動土儀式之內容屬實，則倘自訴人未依
    合建契約之約定交付第八一五號土地上房屋供將捷公司拆除
    ，其又何須於事後參加將捷公司所舉行之土地開工儀式，且
    復未對房屋遭拆除乙事毫無異議？尤證被告乙○○僱工拆除
    第八一五號土地上房屋之行為，合於自訴人與將捷公司所簽
    合建契約之約定，即係經自訴人同意，難認被告乙○○有毀
    壞他人建築物之故意，核與刑法第三百五十三條之毀壞他人
    建築物罪之構成要件不符，亦難以該罪相繩。
六、綜上所述，自訴人對於本件自訴被告乙○○、己○○共同詐
    欺取財、背信暨被告乙○○背信、行使偽造私文書、使公務
    員登載不實、毀壞他人建築物等之犯罪事實，依其所提之上
    揭證據資料，均不足為被告乙○○、己○○有罪之積極證明
    ，且無從使本院形成被告乙○○、己○○有罪之確信，是以
    不能證明被告乙○○、己○○犯罪。
、被告乙○○、庚○○、丙○○部分（即被告乙○○被訴違反
    商業會計法、稅捐稽徵法罪嫌；被告庚○○被訴業務登載不
    實及背信罪嫌；被告丙○○被訴背信罪嫌）
一、自訴意旨又以：
  (一)被告乙○○係擔任將捷公司董事長，為商業會計法第四條及
    公司法第八條規定之商業負責人，其明知所謂向自訴人買受
    第八一五號土地，將捷公司實際並未支付分文，及代自訴人
    向訴外人施崇明等人買受第八一四號土地，其登記買賣總價
    為一千七百四十二萬四千元，竟虛列為四千九百十五萬元，
    而填製不實會計憑證，記入帳冊、報表等虛增營業成本，向
    主管稅捐之臺北縣稅捐稽徵處申報，使生不實之結果，而以
    詐術或其他不正當方法逃漏稅捐及幫助賣地地主逃漏土地交
    易所得稅捐，因認被告乙○○涉犯商業會計法第七十一條之
    填製不實會計憑證罪、稅捐稽徵法第四十一條、第五十條之
    逃漏稅捐罪及稅捐稽徵法第四十三條第一項之幫助逃漏稅捐
    罪嫌云云。
  (二)被告庚○○原係世華銀行中和分行經理；被告丙○○原係世
    華銀行臺北分行經理，其二人皆屬為世華銀行處理事務之人
    ，對於世華銀行之抵押債務人之抵押物變動或債務之清償，
    於其權限範圍內之業務上可出具同意書或清償證明，但應以
    其所轄分行（中和分行）所設定之抵押權為限，不得僭越其
    他分行（臺北分行）所轄權限而出具權責不符之不實文書，
    且被告庚○○、丙○○均明知上揭系爭抵押權係由自訴人以
    上揭八一五號土地及其上房屋三棟向世華銀行臺北分行貸款
    擔保所為抵押之設定，此與被告庚○○所任職之世華銀行中
    和分行無涉，詎其二人竟共同基於背信之犯意聯絡，意圖損
    害世華銀行之利益，由被告庚○○僭越職權，製作並出具不
    實之同意拆除抵押建物同意書，並由被告丙○○核准上開未
    經自訴人同意，而原係向世華銀行臺北分行設定抵押之貸款
    事件移轉至世華銀行中和分行辦理，致被告乙○○得以持該
    偽造之抵押權人同意書向臺北市政府工務局申請拆除執照，
    將自訴人所有之八一五號土地上的三棟房屋予以拆除毀壞，
    致生損害於世華銀行之抵押權，因認被告庚○○涉犯刑法第
    二百十五條之業務上登載不實罪嫌及同法第三百四十二條第
    一項之背信罪嫌，被告庚○○所犯上開二罪嫌，有方法結果
    之牽連關係，應從一重處斷；被告丙○○則涉犯刑法第三百
    四十二條第一項之背信罪嫌云云。
二、按犯罪之被害人得提起自訴，刑事訴訟法第三百十九條第一
    項定有明文；又按犯罪事實之一部提起自訴者，他部雖不得
    自訴，亦以得提起自訴論，但不得提起自訴部分係較重之罪
    ，或其第一審屬於高等法院管轄，或第三百二十一條之情形
    者，不在此限，同第三百十九條第三項亦定有明文。復按稅
    捐稽徵法第四十一條之逃漏稅捐罪及同法第四十三條之幫助
    逃漏稅捐罪，商業會計法第七十一條第一款之填製不實會計
    憑證帳冊罪，所侵害者為國家法益，個人並非直接被害人，
    自不得提起自訴（最高法院八十六年度台上字第四六一一號
    、七十九年度台上字第四九六九號判決意旨參照）。
三、經查：
  (一)自訴人自訴被告乙○○涉犯上揭商業會計法第七十一條第一
    款及稅捐稽徵法第四十一條、第四十三條等罪嫌，依二之說
    明，所侵害者為國家法益，個人並非直接被害人，自訴人自
    不得提起此部分之自訴。
  (二)自訴意旨所指被告庚○○、丙○○所涉背信罪嫌部分，被告
    庚○○、丙○○所違背之任務係指違背渠等對所任職銀行所
    負之任務，此經自訴代理人於原審準備程序時陳明在卷（原
    審卷(一)二一三頁），且依自訴人所提刑事犯罪解構狀所載，
    被告庚○○、丙○○係意圖損害世華銀行之利益，則該背信
    罪直接被害人係世華銀行，自訴人並非背信罪之直接被害人
    ，依法即不得提起自訴；再觀諸自訴狀所載之事實，被告庚○○所涉背信罪及業務上登載不實文書罪，係修法前裁判上
    一罪之牽連犯關係（原審卷(一)三○頁），而背信罪之法定刑
    較業務上登載不實文書罪為重，是本件不得提起之部分（即
    被告庚○○所涉背信部分）係較重之罪，則他部（即被告庚○○所涉業務上登載不實文書部分）亦不得提起。揆諸前揭
    說明，自應就被告乙○○所涉商業會計法第七十一條之填製
    不實會計憑證罪、稅捐稽徵法第四十一條、第五十條之逃漏
    稅捐罪及稅捐稽徵法第四十三條第一項之幫助逃漏稅捐罪嫌
    部分，暨被告庚○○、丙○○部分均為諭知不受理之判決。
肆、原審就被告乙○○及己○○被訴詐欺取財、背信；被告乙○○被訴行使偽造私文書、使公務員登載不實、毀壞他人建築
    物部分均為無罪之判決；被告乙○○被訴違反商業會計法、
    稅捐稽徵法部分為不受理之諭知。暨被告庚○○被訴背信、
    業務登載不實，被告丙○○被訴背信部分均判決自訴不受理
    ，於法尚無不合。自訴人上訴意旨猶略以：(一)被告乙○○、
    己○○涉嫌詐欺取財部分：(1)被告等在各次協調會利誘自訴
    人，使自訴人誤認獲利條件較嘉新公司所提之條件為優，涉
    嫌切斷自訴人與嘉新公司之合建生機，並利用自訴人好益趨
    利之心理，使自訴人誤陷高利而與將捷公司簽訂合建契約。
    (2)證人曾竣束對系爭二百萬元支票有無兌現，並不清楚，顯
    見其幕後另有他人。(3)依據自證十三自訴人與將捷公司合建
    契約書第一條所示，預定興建標的係坐落於臺北市○○區○○路三小段八一五地號土地，可為被告等曾向自訴人表示不
    用出賣第八一五號土地、亦不須負擔第八一四號土地費用之
    明證。(二)被告乙○○、己○○涉嫌背信部分：(1)第八一四號
    土地將捷公司於九十年五月十一日登記為其所有，迄今仍拒
    不返還，顯屬背信。(2)以被告乙○○買受系爭第八一四地號
    之價格換算，自訴人所有第八一五地號土地值二億多元，償
    還自訴人負債尚有多餘，被告等任意處分猶謂不足償債，顯
    涉背信不法。(三)被告乙○○涉行使偽造私文書、使公務員登
    載不實罪嫌部分：(1)自訴人同意之「代刻印章授權書」不包
    括已蓋好自訴人私章之空白拆除同意書在內；又被告乙○○
    於實際上已拆除房屋後始提出拆除聲請，即為不實之事項。
    (四)被告乙○○毀壞他人建築物罪部分：被告乙○○須辦理保
    留地分割為自訴人點交系爭土地與被告之前提，自訴人所負
    責任僅為騰空而已，點交前原有地面建築物仍屬自訴人所有
    。(五)原審諭知被告乙○○、庚○○及丙○○不受理部分，亦
    有侵害自訴人法益，自訴人自得提起自訴云云。惟查：
  (一)按刑法第三百三十九條第一項，以行為人詐術行為之實施，
    致被害人陷於錯誤而為財產之處分，為其要件。惟如被害人
    係發生動機錯誤，因不具有直接招致財產損失之特性，不能
    認為符合陷於錯誤要件。易言之，被害人必就與招致財產損
    失直接相關之事實，其主觀上之認知與客觀上實情不一致，
    始能謂陷於錯誤。本件自訴人與被告乙○○等間前開紛爭，
    雖悉數肇因於兩造於八十九年十二月八日所簽訂之合建契約
    ，然查稽之上訴理由(一)1.所指事由，僅為自訴人本諸自身利
    益，而考量是否與被告乙○○訂立合建契約之因素而已，顯
    屬自訴人訂約與否之動機事實，然就自訴人與被告乙○○所
    簽訂之契約內容，亦即招致自訴人財產變動之直接事實部分
    ，自訴人顯未發生錯誤。至上訴理由(一)2.指稱事由，因系爭
    支票確於發票日後經提示兌領一節，業經本院論載如上貳、
    五(一)2.理由，則證人曾竣束之證言即有所據，難謂有何偽證
    之情事。又上訴理由復指稱：被告乙○○、己○○曾向自訴
    人表示「不用賣第八一五號土地、亦不須負擔第八一四號土
    地費用」，並觀之自證十五及自證十三合建契約書第一條甚
    明云云。然本院已詳敘此部分證據不足證明被告等有詐欺犯
    行之理由如前，上訴意旨仍引據相同之證據，本院自無庸再
    為贅敘。
  (二)依前說明，本件因購買第八一四號土地之價款係由將捷公司
    所代墊，依據自訴人與將捷公司所簽訂之協議書，該土地須
    登記於將捷公司名下，以保障將捷公司權益，被告乙○○、
    己○○即無違背任務之行為可言，尚難以背信罪相繩至明。
    又自訴人以被告乙○○購買第八一四號土地之價格，推算其
    所有第八一五號土地價格為二億多元，足供清償其所負債務
    等情，乃屬其一廂情願之思慮，未及考慮土地價格時有隨外
    在景氣環境變動等因素，亦有違常理。
  (三)自訴人指稱系爭「代刻印章授權書」，不包括已蓋好自訴人
    私章之空白拆除同意書在內等語，然經核與該授權同意書之
    文義已有不符，尚難徒憑自訴人己意為此等之解釋；且縱如
    自訴人所述，該空白同意書不在授權代刻印章範圍之內，然
    依其所交付於被告乙○○之拆除同意書時，其上「已蓋好自
    訴人私章」之狀態以觀，顯較代刻印章授權書客觀上所顯現
    之效力，更足令本院獲致被告乙○○確已獲得自訴人授權之
    證明。又觀諸系爭合建契約第陸條所示，自訴人本即有先行
    騰空及交付「地上物」之義務，則被告乙○○拆除系爭地上
    物之行為，衡諸契約文義，亦當係將捷公司點交系爭土地予
    自訴人之前，則被告乙○○依規定拆除系爭地上物，以利自
    訴人依約後續須申辦土地鑑界、並點交土地程序之進行，難
    謂有何毀損之故意，況徵之將捷公司舉行第八一五號土地開
    工儀式時，自訴人亦有到場參與等節，業如上貳、五(四)所載
    ，益證自訴人此部分指摘洵無足採。末以原審諭知被告乙○○、庚○○及丙○○不受理部分，經核尚無違誤，業經本院
    論載理由如前所載各情，自訴人此部分仍執前詞，以亦侵
    害其法益為由提起上訴，難謂有據。綜上說明，自訴人以前
    揭情詞提起上訴，為無理由，其上訴應予駁回。
據上論斷，應依刑事訴訟法第三百六十八條，判決如主文。
中    華    民    國    95    年    12    月    26    日
                  刑事審第十八庭判長法  官  溫耀源
                                    法  官  邱同印
                                    法  官  段景榕
以上正本證明與原本無異。
自訴人對被告乙○○、己○○部分如不服本判決，應於收受送達
後十日內向本院提出上訴書狀，其未敘述上訴之理由者並得於提
起上訴後十日內向本院補提理由書（均須按他造當事人之人數附
繕本）。對其餘被告不得上訴。
被告均不得上訴。
                                    書記官  陳靜姿
中    華    民    國    95    年    12    月    26    日


司法院資訊處製作；財團法人民間司法改革基金會備份。
